ACORDAO-COMPLETO-2377278

ACÓRDÃO 11463/2019 ATA 36/2019 - PRIMEIRA CÂMARA

VISTOS, relatados e discutidos os presentes autos de tomada de contas especial instaurada em desfavor de José Maria Bessa de Oliveira, ex-prefeito de Porto Grande/AP (gestões 2005/2008 e 2009/2012) , em razão da impugnação parcial das despesas custeadas com recursos transferidos ao município pelo Fundo Nacional de Assistência Social (FNAS) , no exercício de 2009;
ACORDAM os Ministros do Tribunal de Contas da União reunidos em sessão de 1ª Câmara, ante as razões expostas pelo Relator, em:
9.1. julgar irregulares as contas de  José Maria Bessa de Oliveira (XXX.632.802-XX) , com fundamento nos arts. 1º, inciso I, 16, inciso III, alínea “c”, da Lei 8.443/1992, c/c os arts. 1º, inciso I, 209, inciso III, do Regimento Interno do TCU;
9.2. condenar o responsável identificado no subitem anterior, com fundamento no art. 19, caput, da Lei 8.443/1992, c/c o art. 210 do Regimento Interno do TCU, com a fixação do prazo de 15 (quinze) dias, a contar da notificação, para comprovar, perante o Tribunal (art. 23, inciso III, alínea “a”, da Lei 8.443/1992, c/c o art. 214, inciso III, alínea “a”, do Regimento Interno) , o recolhimento das dívidas aos cofres do Fundo Nacional de Assistência Social, atualizadas monetariamente e acrescidas dos juros de mora, calculados a partir das datas discriminadas, até a data do recolhimento, na forma prevista na legislação em vigor, abatendo-se, na oportunidade, os valores já ressarcidos;  
	Data de ocorrência
	Valor histórico (R$) 

	6/2/2009
	10.050,00 

	20/2/2009
	10.050,00 

	25/3/2009
	10.050,00 

	14/4/2009
	10.050,00 

	12/5/2009
	10.050,00 

	18/6/2009
	10.050,00 

	27/7/2009
	10.050,00 

	11/9/2009
	10.050,00 

	15/10/2009
	10.050,00 

	6/11/2009
	10.050,00 

	19/11/2009
	10.050,00 

	30/12/2009
	10.050,00 

	13/2/2009
	55,00 

	1/4/2009
	394,25 

	8/4/2009
	20,75

9.3. aplicar ao responsável José Maria Bessa de Oliveira ( XXX.632.802-XX) , a multa prevista no art. 57 da Lei 8.443/1992, c/c o art. 267 do RI/TCU, no valor de R$ 15.000,00 (quinze mil reais) fixando-lhe o prazo de quinze dias, a contar da notificação, para que comprove, perante o Tribunal (art. 214, inciso III, alínea “a”, do Regimento Interno do TCU) , o recolhimento da dívida aos cofres do Tesouro Nacional, atualizada monetariamente desde a data deste acórdão até a do efetivo recolhimento, se paga após o vencimento, na forma da legislação em vigor;
9.4. autorizar, desde logo, a cobrança judicial das dívidas, caso não atendida a notificação, na forma do disposto no art. 28, inciso II, da Lei 8.443/1992;
9.5. autorizar, desde logo, caso solicitado e o processo não tenha sido remetido para cobrança judicial, o pagamento das dívidas em até 36 (trinta e seis) parcelas mensais e consecutivas, nos termos do art. 26 da Lei 8.443/1992, c/c o art. 217 do Regimento Interno/TCU, fixando-se o vencimento da primeira parcela em 15 (quinze) dias, a contar do recebimento da notificação, e o das demais a cada mês, devendo incidir sobre cada valor mensal os correspondentes acréscimos legais, na forma prevista na legislação em vigor, sem prejuízo de alertar o responsável de que a falta de comprovação do recolhimento de qualquer parcela implicará o vencimento antecipado do saldo devedor; 
9.6. dar ciência desta deliberação:
9.6.1 à Procuradoria da República no Estado do Amapá, nos termos do § 3º do art. 16 da Lei 8.443/1992, c/c o § 7º do art. 209 do Regimento Interno do TCU, para adoção das medidas que entender cabíveis; e
9.6.2. ao Fundo Nacional de Assistência Social e ao responsável.

Tomada de contas especial instaurada em razão da impugnação parcial das despesas dos recursos transferidos ao município pelo Fundo Nacional de Assistência Social (FNAS), no exercício de 2009, na modalidade fundo a fundo.

Primeira Câmara

Município de Porto Grande/AP.

3. Responsável: José Maria Bessa de Oliveira (XXX.632.802-XX).

13.1. Ministros presentes: Walton Alencar Rodrigues (Presidente), Bruno Dantas e Vital do Rêgo (Relator).
13.2. Ministro-Substituto convocado: Augusto Sherman Cavalcanti.
13.3. Ministro-Substituto presente: Weder de Oliveira.

TRF-1

José Maria Bessa de Oliveira

VITAL DO RÊGO

Adoto como parte do relatório a instrução produzida pela Secretaria de Controle Externo de Tomada de Contas Especial -Secex-TCE (peça 33) , que contou com a anuência de seus dirigentes (peças 34/35) , transcrita a seguir com os ajustes de forma pertinentes:
1. Cuidam os autos de Tomada de Contas Especial instaurada pelo Setorial Contábil do Ministério do Desenvolvimento Social, em desfavor do Sr. José Maria Bessa de Oliveira, ex-prefeito do município de Porto Grande/AP (Gestões: 2005/2008 e 2009/2012) , em razão de impugnação parcial das despesas dos recursos transferidos ao município pelo Fundo Nacional de Assistência Social (FNAS) , no exercício de 2009, na modalidade fundo a fundo, a título de cofinanciamento federal das ações continuidades da assistência social, no âmbito do Sistema Único de Assistência Social (SUAS) , e que tinham por objeto a execução dos Serviços de Proteção Social Básica e Proteção Social Especial.
HISTÓRICO
2. Em 1/12/2016, com fundamento na IN/TCU 71/2012, alterada pela IN/TCU 76/2016 e DN/TCU 155/2016, o assessor técnico da coordenação de contabilidade, da Subsecretaria de Planejamento e Orçamento do Ministério do Desenvolvimento Social e Agrário (MDS) , autorizou a instauração da tomada de contas especial (peça 1, p. 2) .
3. Os recursos repassados pelo Fundo Nacional de Assistência Social (FNAS) ao município de Porto Grande/AP, no âmbito do Sistema Único da Assistência Social (SUAS) , no exercício de 2009, para serem aplicados nos Serviços de Proteção Social Básica (PSB) e Proteção Social Especial (PSE) , totalizaram R$ 211.176,41 (peça 1, p. 12-13) . 
4. O fundamento para a instauração da Tomada de Contas Especial, conforme consignado na matriz de responsabilização elaborada pelo tomador de contas, foi a constatação da seguinte irregularidade: 
Impugnação parcial das despesas dos recursos transferidos ao município de Porto Grande/AP pelo Fundo Nacional de Assistência Social (FNAS) , no exercício de 2009 na modalidade fundo a fundo, a título de cofinanciamento federal das ações continuidades da assistência social, no âmbito do Sistema Único de Assistência Social (SUAS) , e que tinham por objeto a execução dos Serviços de Proteção Social Básica e Proteção Social Especial, pela não comprovação das despesas.
5. O responsável arrolado na fase interna foi devidamente comunicado e, diante da ausência de justificativas suficientes para elidir a irregularidade e da não devolução dos recursos, instaurou-se a tomada de contas especial.
6. No relatório (peça 1, p. 116-125) , o tomador de contas concluiu que o prejuízo importaria no valor original de R$ 121.070,00, imputando-se a responsabilidade a José Maria Bessa de Oliveira, Prefeito Municipal de Porto Grande/AP, no período de 1º/1/2005 a 21/12/2008 e 1º/1/2009 a 31/12/2012, na condição de gestor dos recursos. 
7. Em 21/2/2017, a Controladoria-Geral da União emitiu o relatório de auditoria (peça 1, p. 130-132) , em concordância com o relatório do tomador de contas. O certificado de auditoria e o parecer do dirigente do órgão de controle interno concluíram pela irregularidade das presentes contas (peça 1, p. 133 e 134) .
8. Em 3/4/2017, o ministro responsável pela área atestou haver tomado conhecimento das conclusões contidas no relatório e certificado de auditoria, bem como do parecer conclusivo do dirigente do órgão de controle interno, manifestando-se pela irregularidade das contas, e determinou o encaminhamento do processo ao Tribunal de Contas da União (peça 1, p. 140) .
9. Na instrução inicial (peça 7) , analisando-se os documentos nos autos, concluiu-se pela necessidade de realização de citação para as irregularidades abaixo: 
9.1. Irregularidade 1: impugnação parcial das despesas dos recursos transferidos ao município de Porto Grande/AP pelo Fundo Nacional de Assistência Social (FNAS) , no exercício de 2009 na modalidade fundo a fundo, a título de cofinanciamento federal das ações continuidades da assistência social, no âmbito do Sistema Único de Assistência Social (SUAS) , e que tinham por objeto a execução dos Serviços de Proteção Social Básica e Proteção Social Especial, pela não comprovação das despesas.
9.1.1. Descrição da irregularidade: não comprovação da boa e regular aplicação dos recursos federais repassados ao município de Porto Grande/AP, em face da não comprovação da execução do Projovem, relativas aos PSB/PSE (2009) . Além da não comprovação de parcela de despesa dos Recursos do Piso Básico Fixo — PBF debitados em conta sem informação de quem seriam os beneficiários; dessa forma não comprovando sua utilização no financiamento de ações e serviços socioassistenciais, por parte do município de Porto Grande.
a) não comprovação da execução do Projovem, relativas aos PSB/PSE (2009) (ocasionou irregularidades no valor de 120.600,00, conforme peça 1, p. 65) . 
b) não comprovação de parcela de despesa dos Recursos do Piso Básico Fixo — PBF debitados em conta sem informação de quem seriam os beneficiários; dessa forma não comprovando sua utilização no financiamento de ações e serviços socioassistenciais, por parte do município de Porto Grande (ocasionou irregularidades no valor de R$ 470,00, conforme peça 1, p. 66) .
9.1.2. Evidências da irregularidade: Notas Técnicas 5010/2012, 74/2015, 6585/2015, 1019/2016 e 1577/2016- CPCRFF/CGPC/DEFNAS (peça 1, p. 29-36; peça 1, p. 44-49; peça 1, p. 65-66; peça 1, p. 78-79; peça 1, p. 3-5) e Relatório de Fiscalização 1431, 29º Sorteio, da CGU (peça 1, p. 9-24) .
9.1.3. Normas infringidas: Constituição Federal, art. 37, caput, c/c art. 70, parágrafo único; Decreto–lei 200/67, art. 93 e Portaria 459/2005-MDS, art. 11 e 12.
9.2. Débitos relacionados ao responsável José Maria Bessa de Oliveira:
	Data de ocorrência
	Valor histórico (R$) 

	6/2/2009
	10.050,00

	20/2/2009
	10.050,00

	25/3/2009
	10.050,00

	14/4/2009
	10.050,00

	12/5/2009
	10.050,00

	18/6/2009
	10.050,00

	27/7/2009
	10.050,00

	11/9/2009
	10.050,00

	15/10/2009
	10.050,00

	6/11/2009
	10.050,00

	19/11/2009
	10.050,00

	30/12/2009
	10.050,00

	13/2/2009
	55,00

	1/4/2009
	394,25

	8/4/2009
	20,75

9.2.1. Cofre credor: FNAS
9.2.2. Responsável: José Maria Bessa de Oliveira.
9.2.2.1. Conduta: não comprovar a execução do Projovem, relativas aos PSB/PSE (2009) e parcela de despesa dos Recursos do Piso Básico Fixo — PBF debitados em conta sem informação de quem seriam os beneficiários; dessa forma não comprovando sua utilização no financiamento de ações e serviços socioassistenciais, por parte do município de Porto Grande, conforme disposto na Nota Técnica 1577/2016-CPCRFF/CGPC/DEFNAS, referente ao Processo 71001.020440/2010-00, referentes às irregularidades apontadas no Demonstrativo Sintético e no Relatório de Fiscalização 1431, 29º Sorteio, da CGU..
9.2.2.2. Nexo de causalidade: a utilização de recursos de maneira irregular, resultou na falta de comprovação dos gastos realizados, causando dano ao erário no valor original de R$ 121.070,00.
9.2.2.3. Culpabilidade: não há excludentes de ilicitude, de culpabilidade e de punibilidade; é razoável supor que o responsável tinha consciência da ilicitude de sua conduta; era exigível conduta diversa da praticada, qual seja, desincumbir-se do seu dever por meio da utilização dos recursos de maneira regular de acordo com os procedimentos legais. 
10. Encaminhamento: citação.
11. Em cumprimento ao pronunciamento da unidade (peça 9) , foi efetuada a citação do responsável, nos moldes adiante:
a) Sr. José Maria Bessa de Oliveira- promovida a citação do responsável, conforme delineado adiante:
	Comunicação: Ofício 3442/2019-TCU/Secex-TCE (peça 15) 
Data da Expedição: 7/12/2018
Data da Ciência: 28/12/2018 (peça 23) 
Nome Recebedor: Lilavete Santos
Comunicação: Ofício 3444/2019-TCU/Secex-TCE (peça 21) 
Data da Expedição: 7/12/2018
Data da Ciência: 28/12/2018 (peça 24) 
Nome Recebedor: Lilavete Santos
Comunicação: Ofício 3445/2019-TCU/Secex-TCE (peça 20) 
Data da Expedição: 7/12/2018
Data da Ciência: 28/12/2018 (peça 25) 
Nome Recebedor: Lilavete Santos
Comunicação: Ofício 3446/2019-TCU/Secex-TCE (peça 19) 
Data da Expedição: 7/12/2018
Data da Ciência: 28/12/2018 (peça 26) 
Nome Recebedor: Lilavete Santos
Comunicação: Ofício 3447/2019-TCU/Secex-TCE (peça 18) 
Data da Expedição: 7/12/2018
Data da Ciência: 28/12/2018 (peça 27) 
Nome Recebedor: Lilavete Santos
Comunicação: Ofício 3441/2019-TCU/Secex-TCE (peça 17) 
Data da Expedição: 7/12/2018
Data da Ciência: 4/1/2019 (peça 28) 
Nome Recebedor: Alice Luiza
Comunicação ao Advogado: Ofício 3440/2019-TCU/Secex-TCE (peça 16) 
Data da Expedição: 7/12/2018
Data da Ciência: 24/1/2019 (peça 30) 
Nome Recebedor: Danilo Lemos
Observação: Ofícios enviado para o endereço do responsável, conforme pesquisa de endereço no Sistema da Receita Federal (peça 13) 
Fim do prazo para a defesa: 8/2/2019
	
12. Conforme Despacho de Conclusão das Comunicações Processuais (peça 31) , informamos que as providências inerentes às comunicações processuais foram concluídas. 
13. Transcorrido o prazo regimental, o responsável permaneceu silente, devendo ser considerado revel, nos termos do art. 12, §3º, da Lei 8.443/1992.
ANÁLISE DOS PRESSUPOSTOS DE PROCEDIBILIDADE DA IN/TCU 71/2012
Prejuízo ao Contraditório e Ampla Defesa
14. Verifica-se que não houve o transcurso de mais de dez anos desde o fato gerador sem que tenha havido a notificação do responsável pela autoridade administrativa federal competente (art. 6º, inciso II, c/c art. 19, da IN/TCU 71/2012, modificada pela IN/TCU 76/2016) , uma vez que os recursos foram transferidos na data de 11/12/2008 (peça 10) e o responsável foi notificado sobre a irregularidade, pela autoridade administrativa competente, conforme abaixo:
14.1. José Maria Bessa de Oliveira, por meio do ofício acostado à peça 1, p. 55-58, recebido em 15/1/2015, conforme comprovante (peça 1, p. 59) .
Valor de Constituição da TCE 
15. Verifica-se que o valor atualizado do débito apurado (sem juros) em 1/1/2017 é superior a R$ 100.000,00, na forma estabelecida conforme os arts. 6º, inciso I, e 19 da IN/TCU 71/2012, modificada pela IN/TCU 76/2016 , uma vez que o débito corresponde ao valor original de R$ 121.070,00. 
16. A tomada de contas especial está, assim, devidamente constituída e em condição de ser instruída.
EXAME TÉCNICO
Da validade das notificações:
17. Preliminarmente, cumpre tecer breves considerações sobre a forma como são realizadas as comunicações processuais no TCU. A esse respeito, destacam-se o art. 179, do Regimento Interno do TCU (Resolução 155, de 4/12/2002) e o art. 4º, inciso III, § 1º, da Resolução TCU 170, de 30 de junho de 2004, in verbis:
Art. 179. A citação, a audiência ou a notificação, bem como a comunicação de diligência, farse-ão:
I - mediante ciência da parte, efetivada por servidor designado, por meio eletrônico, fac-símile, telegrama ou qualquer outra forma, desde que fique confirmada inequivocamente a entrega da comunicação ao destinatário;
II - mediante carta registrada, com aviso de recebimento que comprove a entrega no endereço do destinatário;
III - por edital publicado no Diário Oficial da União, quando o seu destinatário não for localizado
 (...) 
Art. 3º As comunicações serão dirigidas ao responsável, ou ao interessado, ou ao dirigente de órgão ou entidade, ou ao representante legal ou ao procurador constituído nos autos, com poderes expressos no mandato para esse fim, por meio de:
I - correio eletrônico, fac-símile ou telegrama;
II - servidor designado;
III - carta registrada, com aviso de recebimento;
IV - edital publicado no Diário Oficial da União, quando o seu destinatário não for localizado, nas hipóteses em que seja necessário o exercício de defesa.
Art. 4º. Consideram-se entregues as comunicações:
I - efetivadas conforme disposto nos incisos I e II do artigo anterior, mediante confirmação da ciência do destinatário;
II - realizadas na forma prevista no inciso III do artigo anterior, com o retorno do aviso de recebimento, entregue comprovadamente no endereço do destinatário;
III - na data de publicação do edital no Diário Oficial da União, quando realizadas na forma prevista no inciso IV do artigo anterior.
§ 1º O endereço do destinatário deverá ser previamente confirmado mediante consulta aos sistemas disponíveis ao Tribunal ou a outros meios de informação, a qual deverá ser juntada ao respectivo processo.
 (...) 
18. Bem se vê, portanto, que a validade da citação via postal não depende de que o aviso de recebimento seja assinado pelo próprio destinatário da comunicação, o que dispensa, no caso em tela, a entrega do AR em “mãos próprias”. A exigência da norma é no sentido de o Tribunal verificar se a correspondência foi entregue no endereço correto, residindo aqui a necessidade de certeza inequívoca. 
19. Não é outra a orientação da jurisprudência do TCU, conforme se verifica dos julgados a seguir transcritos:
São válidas as comunicações processuais entregues, mediante carta registrada, no endereço correto do responsável, não havendo necessidade de que o recebimento seja feito por ele próprio (Acórdão 3648/2013-TCU-Segunda Câmara, Relator Ministro José Jorge) ;
É prescindível a entrega pessoal das comunicações pelo TCU, razão pela qual não há necessidade de que o aviso de recebimento seja assinado pelo próprio destinatário. Entregandose a correspondência no endereço correto do destinatário, presume-se o recebimento da citação. (Acórdão 1019/2008-TCU-Plenário, Relator Ministro Benjamin Zymler) ;
As comunicações do TCU, inclusive as citações, deverão ser realizadas mediante Aviso de Recebimento - AR, via Empresa Brasileira de Correios e Telégrafos, bastando para sua validade que se demonstre que a correspondência foi entregue no endereço correto. (Acórdão 1526/2007-TCU-Plenário, Relator Ministro Aroldo Cedraz) .
20. A validade do critério de comunicação processual do TCU foi referendada pelo Supremo Tribunal Federal, nos termos do julgamento do MS-AgR 25.816/DF, por meio do qual se afirmou a desnecessidade da ciência pessoal do interessado, entendendo-se suficiente a comprovação da entrega do “AR” no endereço do destinatário:
EMENTA: AGRAVO REGIMENTAL. MANDADO DE SEGURANÇA. DESNECESSIDADE DE INTIMAÇÃO PESSOAL DAS DECISÕES DO TRIBUNAL DE CONTAS DA UNIÃO. ART. 179 DO REGIMENTO INTERNO DO TCU. INTIMAÇÃO DO ATO IMPUGNADO POR CARTA REGISTRADA, INICIADO O PRAZO DO ART. 18 DA LEI nº 1.533/51 DA DATA CONSTANTE DO AVISO DE RECEBIMENTO. DECADÊNCIA RECONHECIDA. AGRAVO IMPROVIDO.
O envio de carta registrada com aviso de recebimento está expressamente enumerado entre os meios de comunicação de que dispõe o Tribunal de Contas da União para proceder às suas intimações.
O inciso II do art. 179 do Regimento Interno do TCU é claro ao exigir apenas a comprovação da entrega no endereço do destinatário, bastando o aviso de recebimento simples. 
21. No caso vertente, a citação do responsável se deu em endereço proveniente de pesquisa de endereços realizada pelo TCU, especificamente à base de dados do Sistema CPF (vide parágrafo 11) .
22. Todavia, apesar dos diversos ofícios encaminhados ao responsável, aquele inconteste, que efetivou a citação foi o encaminhado ao advogado do responsável (peças 16 e 30) , uma vez que a procuração contida nos autos (peça 3) confere-lhe poderes para receber citação (peça 3) , tendo assinado o recebimento do AR. A entrega do ofício citatório nesse endereço ficou comprovada.
23. Nos processos do TCU, a revelia não leva à presunção de que seriam verdadeiras todas as imputações levantadas contra os responsáveis, diferentemente do que ocorre no processo civil, em que a revelia do réu opera a presunção da verdade dos fatos narrados pelo autor. Dessa forma, a avaliação da responsabilidade do agente não pode prescindir da prova existente no processo ou para ele carreada. 
24. Ao não apresentar sua defesa, o responsável deixou de produzir prova da regular aplicação dos recursos sob sua responsabilidade, em afronta às normas que impõem aos gestores públicos a obrigação legal de, sempre que demandados pelos órgãos de controle, apresentar os documentos que demonstrem a correta utilização das verbas públicas, a exemplo do contido no art. 93, do DecretoLei 200/1967: “Quem quer que utilize dinheiros públicos terá de justificar seu bom e regular emprego na conformidade das leis, regulamentos e normas emanadas das autoridades administrativas competentes.” 
25. Mesmo as alegações de defesa não sendo apresentadas, considerando o princípio da verdade real que rege esta Corte, procurou-se buscar, em manifestações do responsável na fase interna desta Tomada de Contas Especial, se havia algum argumento que pudesse ser aproveitado a seu favor. 
26. No entanto, o responsável não se manifestou na fase interna, não havendo, assim, nenhum argumento que possa vir a ser analisado e posteriormente servir para afastar as irregularidades apontadas.
PRESCRIÇÃO DA PRETENSÃO PUNITIVA
27. Vale ressaltar que a pretensão punitiva, conforme Acórdão 1441/2016-TCU-Plenário, Relator Ministro Benjamin Zymler, que uniformizou a jurisprudência acerca dessa questão, subordinase ao prazo geral de prescrição indicado no art. 205, do Código Civil, que é de dez anos, contado da data de ocorrência da irregularidade sancionada, nos termos do art. 189, do Código Civil, sendo este prazo interrompido pelo ato que ordenar a citação, a audiência ou a oitiva do responsável.
28. No caso em exame, não ocorreu a prescrição, uma vez que a irregularidade sancionada ocorreu até a data de 30/12/2009, e o ato de ordenação da citação ocorreu em 29/6/2018.
29. Em se tratando de processo em que a parte interessada não se manifestou acerca das irregularidades imputadas, não há elementos para que se possa efetivamente aferir e reconhecer a ocorrência de boa-fé na conduta do responsável, podendo este Tribunal, desde logo, proferir o julgamento de mérito pela irregularidade das contas, conforme os termos dos §§ 2º e 6º do art. 202 do Regimento Interno do TCU (Acórdão 2064/2011-TCU-Primeira Câmara, relator Ministro Ubiratan Aguiar; Acórdão 6182/2011-TCU-Primeira Câmara, relator Ministro Weber de Oliveira; Acórdão 4072/2010-TCU-Primeira Câmara, relator Ministro Valmir Campelo; Acórdão 1189/2009-TCU-Primeira Câmara, relator Ministro Marcos Bemquerer; e Acórdão 731/2008-TCU-Plenário, relator Ministro Aroldo Cedraz) .
30. Dessa forma, o responsável deve ser considerado revel, nos termos do art. 12, §3º, da Lei 8.443/1992, devendo as contas serem julgadas irregulares, condenando-o ao débito apurado e aplicando-lhe a multa prevista no art. 57, da Lei 8.443/1992.
CONCLUSÃO
31. Em face da análise promovida na seção “Exame Técnico”, verifica-se que o responsável não logrou comprovar a boa e regular aplicação dos recursos. E, instado a se manifestar, optou pelo silêncio, configurando a revelia, nos termos do § 3º, do art. 12, da Lei 8.443/1992.
32. Vale ressaltar que a jurisprudência pacífica nesta Corte é no sentido da imprescritibilidade das ações de ressarcimento ao erário (Súmula TCU 282) . Dessa forma, identificado dano ao erário, devese instaurar e julgar o processo de tomada de contas especial para responsabilizar seus agentes causadores, respeitando o direito ao contraditório e à ampla defesa, independentemente de quando ocorreram os atos impugnados.
33. Verifica-se também que não houve a prescrição da pretensão punitiva, conforme análise já realizada.
34. Tendo em vista que não constam dos autos elementos que permitam reconhecer a boa-fé do responsável, sugere-se que as suas contas sejam julgadas irregulares, nos termos do art. 202, § 6º, do RI/TCU, com a imputação do débito atualizado monetariamente e acrescido de juros de mora, nos termos do art. 202, §1º do RI/TCU, descontado o valor eventualmente recolhido, com a aplicação da multa prevista no art. 57, da Lei 8.443/1992.
35. Por fim, como não houve elementos que pudessem modificar o entendimento acerca das irregularidades em apuração, mantém-se a matriz de responsabilização presente em anexo.
PROPOSTA DE ENCAMINHAMENTO
Diante do exposto, submetemos os autos à consideração superior, propondo ao Tribunal:
a) considerar revel o responsável José Maria Bessa de Oliveira (CPF XXX.632.802-XX) , para todos os efeitos, dando-se prosseguimento ao processo, com fulcro no art. 12, § 3º, da Lei 8.443/1992; 
b) julgar irregulares, nos termos dos arts. 1º, inciso I, 16, inciso III, alínea “c”, da Lei 8.443/1992, c/c os arts. 19 e 23, inciso III, da mesma Lei, as contas do responsável José Maria Bessa de Oliveira (CPF XXX.632.802-XX) , condenando-o ao pagamento das importâncias a seguir especificadas, atualizadas monetariamente e acrescidas dos juros de mora, calculadas a partir das datas discriminadas até a data da efetiva quitação do débito, fixando-lhe o prazo de quinze dias, para que comprove, perante o Tribunal, o recolhimento das referidas quantias aos cofres do Fundo Nacional de Assistência Social, nos termos do art. 23, inciso III, alínea “a”, da citada lei, c/c o art. 214, inciso III, alínea a, do Regimento Interno; 
Débitos relacionados ao responsável José Maria Bessa de Oliveira (CPF XXX.632.802-XX) :
	Data de ocorrência
	Valor histórico (R$) 

	6/2/2009
	10.050,00

	20/2/2009
	10.050,00

	25/3/2009
	10.050,00

	14/4/2009
	10.050,00

	12/5/2009
	10.050,00

	18/6/2009
	10.050,00

	27/7/2009
	10.050,00

	11/9/2009
	10.050,00

	15/10/2009
	10.050,00

	6/11/2009
	10.050,00

	19/11/2009
	10.050,00

	30/12/2009
	10.050,00

	13/2/2009
	55,00

	1/4/2009
	394,25

	8/4/2009
	20,75

Valor atualizado do débito (com juros) , em 12/9/2019: R$ 293.415,09
c) aplicar ao responsável José Maria Bessa de Oliveira (CPF XXX.632.802-XX) , a multa prevista no art. 57, da Lei 8.443/1992, c/c o art. 267, do RI/TCU, fixando-lhe o prazo de quinze dias, a contar da notificação, para que comprove, perante o Tribunal (art. 214, inciso III, alínea a, do Regimento Interno do TCU) , o recolhimento da dívida aos cofres do Tesouro Nacional, atualizada monetariamente desde a data do acórdão que vier a ser proferido por este Tribunal até a do efetivo recolhimento, se paga após o vencimento, na forma da legislação em vigor;
d) autorizar, desde logo, a cobrança judicial das dívidas, caso não atendida a notificação, na forma do disposto no art. 28, inciso II, da Lei 8.443/1992;
e) autorizar também, desde logo, se requerido, com fundamento no art. 28, inciso I, da Lei 8.443/1992, c/c o art. 217, §§ 1º e 2º, do Regimento Interno, o parcelamento das dívidas em até 36 parcelas, incidindo, sobre cada parcela, corrigida monetariamente, os correspondentes acréscimos legais, fixando-lhe o prazo de quinze dias, a contar do recebimento da notificação, para comprovar, perante o Tribunal, o recolhimento da primeira parcela, e de trinta dias, a contar da parcela anterior, para comprovar o recolhimento das demais parcelas, devendo incidir, sobre cada valor mensal, atualizado monetariamente, os juros de mora devidos, no caso do débito, na forma prevista na legislação em vigor, alertando o responsável de que a falta de comprovação do recolhimento de qualquer parcela importará o vencimento antecipado do saldo devedor, nos termos do § 2º do art. 217 do Regimento Interno deste Tribunal; 
f) enviar cópia do Acórdão a ser prolatado, bem como do Relatório e do Voto que o fundamentarem à Procuradoria da República no Estado do Amapá, nos termos do § 3º do art. 16 da Lei 8.443/1992, c/c o § 7º do art. 209 do Regimento Interno do TCU, para adoção das medidas cabíveis; e
g) enviar cópia do Acórdão que vier a ser proferido Fundo Nacional de Assistência Social e ao responsável, para ciência, informando que a presente deliberação, acompanhada do Relatório e do Voto que a fundamenta, está disponível para a consulta no endereço www.tcu.gov.br/acordaos, além de esclarecer que, caso requerido, o TCU poderá fornecer sem custos as correspondentes cópias, de forma impressa.
2.	O representante do Ministério Público junto ao TCU, Procurador Sérgio Caribé, concordou com a proposta da unidade técnica, ocasião em que proferiu o seguinte parecer (peça 36) :
Trata-se de tomada de contas especial (TCE) instaurada pelo Setorial Contábil do Ministério do Desenvolvimento Social, em desfavor do Sr. José Maria Bessa de Oliveira, ex-prefeito do município de Porto Grande/AP (Gestões: 2005/2008 e 2009/2012) , em razão de impugnação parcial das despesas dos recursos transferidos ao município pelo Fundo Nacional de Assistência Social (FNAS) , no exercício de 2009, na modalidade fundo a fundo, a título de cofinanciamento federal das ações continuidades da assistência social, no âmbito do Sistema Único de Assistência Social (SUAS) , e que tinham por objeto a execução dos Serviços de Proteção Social Básica e Proteção Social Especial. 
Tendo em vista a revelia do responsável e inexistindo nos autos elementos que permitam concluir pela ocorrência de boa-fé ou de outros excludentes de culpabilidade em sua conduta, este membro do Ministério Público de Contas manifesta-se de acordo com o encaminhamento sugerido pela unidade técnica, no sentido de julgar irregulares as presentes contas, condenar em débito o responsável, bem como aplicar-lhe a multa prevista no art. 57 da Lei 8.443/1992. 
	É o relatório.

Danilo Paulo Barbosa Lemos (OAB/AP 2.480) e outros, representando José Maria Bessa de Oliveira.

Procurador Sergio Ricardo Costa Caribé.

TCE. FUNDO NACIONAL DE ASSISTÊNCIA SOCIAL. COFINANCIAMENTO DE AÇÕES CONTINUADAS DE ASSISTÊNCIA SOCIAL. IMPUGNAÇÃO PARCIAL DE DESPESAS. CITAÇÃO. REVELIA. AUSÊNCIA DE DEMONSTRAÇÃO DA CORRETA APLICAÇÃO DE RECURSOS PÚBLICOS. CONTAS IRREGULARES. DÉBITO. MULTA.

TOMADA DE CONTAS ESPECIAL (TCE)

Secretaria de Controle Externo de Tomada de Contas Especial (Secex-TCE).

Em exame, tomada de contas especial instaurada pelo extinto Ministério do Desenvolvimento Social, em desfavor do Sr. José Maria Bessa de Oliveira, ex-prefeito de Porto Grande/AP (gestões 2005/2008 e 2009/2012) , em razão da impugnação parcial das despesas dos recursos transferidos ao município pelo Fundo Nacional de Assistência Social (FNAS) , no exercício de 2009, na modalidade fundo a fundo, a título de cofinanciamento federal das ações continuidades da assistência social, no âmbito do Sistema Único de Assistência Social (SUAS) , e que tinham por objeto a execução dos Serviços de Proteção Social Básica (PSB) e Proteção Social Especial (PSE) .
Do valor repassado ao município em 2009, R$ 211.176,41, para serem aplicados nos Serviços de PSB e PSE, foram impugnados R$ 121.070,00, em face da não comprovação da execução do Programa Nacional de Inclusão de Jovens (Projovem) , R$ 120.600,00, e de parcelas de despesa dos recursos do Piso Básico Fixo (PBF) debitados em conta sem informação de quem seriam os beneficiários (R$ 470,00) .
Devidamente citado, o responsável manteve-se silente, fato que caracterizou sua revelia, conforme previsão contida no § 3º do art. 12 da Lei 8.443/1992.
A Secretaria de Controle Externo de Tomada de Contas Especial (Secex-TCE) registrou que, ao não apresentar de defesa, o responsável deixou de produzir provas da regular aplicação dos recursos sob sua responsabilidade. Dessa forma, e em razão da ausência de elementos que permitam reconhecer a boa-fé, a unidade especializada propõe que as suas contas sejam julgadas irregulares, com a imputação de débito, atualizado monetariamente e acrescido de juros, e da multa prevista no art. 57 da Lei 8.443/1992.
O Ministério Público junto ao TCU endossou a posição da Secex-TCE.
Ante o breve relato, registro desde já que acompanho a proposta de mérito sugerida pelas instâncias precedentes, e incorporo seus fundamentos, transcritos no relatório precedente, às minhas razões de decidir, sem prejuízo de tecer os comentários a seguir. 
Impende registrar que a revelia nos processos do TCU não gera a presunção de que seriam verdadeiras todas as imputações levantadas contra o responsável. Todavia, a Secex-TCE, em atenção ao princípio da verdade material, tentou buscar eventual defesa apresentada pelo responsável na fase interna da TCE, sem sucesso, vez que o responsável também se manteve silente na apuração interna. 
Nota-se ainda que foram enviados sete ofícios de citação ao responsável, sendo um deles dirigido ao seu representante legal (peça 16) .
Observo que no caso em tela não ocorreu a prescrição da pretensão punitiva, uma vez que as irregularidades em exame ocorreram no ano de 2009, enquanto o ato que ordenou a citação do responsável materializou-se em 29/6/2008 (peça 9) , portanto, dentro do prazo previsto no art. 205 do Código Civil, consoante entendimento fixado no bojo do Acórdão 1441/2016-TCU-Plenário. 
Logo, não havendo nos autos elementos aptos a afastar as irregularidades relativas a não comprovação da execução do Projovem e de parcelas de despesas custeadas com recursos do PBF, devem as presentes contas serem julgadas irregulares, com a condenação do responsável ao ressarcimento dos valores ao Fundo Nacional de Assistência Social (FNAS) e ao pagamento de multa prevista no art. 57 da Lei 8.443/1992.
TCU, Sala das Sessões Ministro Luciano Brandão Alves de Souza, em 8 de outubro de 2019.
Ministro VITAL DO RÊGO 
Relator